ACORDAO-COMPLETO-2419883

ACÓRDÃO 2407/2020 ATA 34/2020 - PLENÁRIO

VISTOS, relatados e discutidos os autos de representações formuladas por Daten Tecnologia Ltda. e Instituto Nacional de Defesa em Processo Administrativo, a respeito de possíveis irregularidades praticadas no âmbito do Pregão Eletrônico para Registro de Preços (PE SRP) 18/2019, promovido pela Diretoria de Abastecimento da Marinha;
ACORDAM os Ministros do Tribunal de Contas da União, reunidos em Sessão do Plenário, ante as razões expostas pelo Relator, em:
9.1. considerar parcialmente procedentes a presente representação e a formulada no processo apenso (TC Processo 022.076/2019-0) ;
9.2. dar ciência à DAbM, com fundamento no art. 9º da Resolução-TCU 315 de 2020, inciso I, das seguintes irregularidades verificadas no âmbito do PE SRP 18/2019:
9.2.1. exigência de certificações específicas (Ubuntu, EPEAT e TCO) ocorrida nos itens 1, 2 e 3 do pregão, restringindo indevidamente o universo de potenciais licitantes, em afronta à Lei 8.666/1993, arts. 3º, caput e § 1º, inciso I, e 30; 
9.2.2. definição, injustificada, de características e parâmetros que coincidem exatamente com aqueles de equipamentos específicos das marcas HP e Eaton, conferindo vantagem potencial a tais fabricantes em relação aos produtos ofertados por outros, e atentando contra a competitividade do certame, em afronta à Lei 8.666/1993, arts. 3º, caput e § 1º, inciso I, e 30;
9.2.3. exigência irregular de carta ou declaração do fabricante feita para os itens 11, 12, 13, 14, 15, 16 e 17 do PE SRP 18/2019, restringindo indevidamente a competitividade do certame, em afronta à Lei 8.666/1993, arts. 3º, caput e § 1º, inciso I, e 30;
9.2.4. liberação de quantitativo de itens da ata do registro de preços do PE SRP 18/2019 em número superior ao limite estabelecido no Decreto 7.892/2013, art. 22, § 4º; e 
9.2.5. registro do PE SRP 18/2019, no Siasg, como "compra nacional", sem a observância da definição disposta no Decreto 7.892/2013, art. 2, inciso VI, expandindo assim, indevidamente, o limite de adesões possíveis para o quíntuplo de cada item registrado (Decreto 7.892/2013, art. 22, § 4º, II) ; 
9.2.6. acúmulo dos papéis de integrante técnico, requisitante e administrativo por uma única pessoa, contrariando o princípio da segregação de funções; 
9.2.7. descumprimento do envio obrigatório do edital à SGD/ME, conforme previsão da IN - SGD/ME 2/2019, art. 2º, inciso I; e
9.2.8. elaboração de pesquisa de preços sem a diligência esperada do gestor médio, em afronta à Lei 8.666/1993, arts. 6º, inciso IX, alínea "f", e 15, inciso V, e à jurisprudência do TCU.
9.3. dar ciência aos representantes, à Diretoria de Abastecimento da Marinha e às empresas 3D Projetos e Assessoria em Informática Ltda., Tamandaré Informática Ltda. e Technology Soluções e Sistemas Integrados Ltda.

Representações a respeito de possíveis irregularidades praticadas no âmbito de pregão eletrônico para registro de preços de eventual aquisição de itens de solução de informática.

Ministério da Defesa - Comando da Marinha (vinculador).

3. Interessados/Responsáveis:
3.1. Interessados: 3D Projetos e Assessoria em Informatica Ltda. - EPP (07.766.048/0001-54); Tamandare Informática Ltda. (00.162.720/0001-53); Technology Soluções e Sistemas Integrados Ltda. (17.363.774/0001-80).

13.1. Ministros presentes: José Mucio Monteiro (Presidente), Walton Alencar Rodrigues (Relator), Benjamin Zymler, Aroldo Cedraz, Raimundo Carreiro, Ana Arraes, Bruno Dantas e Vital do Rêgo.
13.2. Ministros-Substitutos presentes: Augusto Sherman Cavalcanti, Marcos Bemquerer Costa, André Luís de Carvalho e Weder de Oliveira.

WALTON ALENCAR RODRIGUES

Adoto, como relatório, a instrução peça 59, elaborada por AUFC da Secretaria de Fiscalização de Tecnologia da Informação (Sefti) , in verbis, que contou com a anuência do corpo dirigente daquela unidade técnica.
"Cuidam os autos de representações, apresentadas pela empresa Daten Tecnologia Ltda. - Daten (peça 1) e pelo Instituto Nacional de Defesa em Processo Administrativo - Indepad (TC Processo 022.076/2019-0, peça 1) , a respeito de possíveis irregularidades ocorridas no Pregão Eletrônico para Registro de Preços (PE SRP) 18/2019, promovido pela Diretoria de Abastecimento da Marinha (DAbM) , em face de indícios de várias irregularidades, em especial do possível direcionamento da licitação, a partir da exigência indevida de certificações e da especificação de requisitos restritivos no Termo de Referência (TR) .
2.	O objeto do pregão é o 'registro de preços de eventual aquisição de itens de SOLUÇÃO DE INFORMÁTICA, conforme condições, quantidades e exigências estabelecidas neste Edital e seus anexos' (peça 1, p. 55, item 1.1 - grifos no original) . O valor estimado foi de R$ 89.815.230,02 (peça 1, p. 355, item 4.2) e o valor global registrado na respectiva Ata de Registro de Preços (ARP) , cuja validade é de doze meses (peça 1, p. 79, item 4) , foi de R$ 61.200.198,69 (peça 1, p. 372) .
3.	A Daten apontou, em síntese, as seguintes irregularidades no TR, as quais, no seu entender, seriam responsáveis pelo direcionamento da licitação (peça 6, p. 1, parágrafos 3.1 e 3.2) :
3.1.	Exigência indevida de certificações nos itens 1, 2 e 3 do pregão (computadores e notebooks) ;
3.2.	Especificação de requisitos restritivos nos grupos 1, 2, 3 e 5 do pregão.
4.	O Indepad, a seu turno, destacou as seguintes irregularidades (TC Processo 022.076/2019-0, peça 10, p. 1-2, parágrafos 4.1-4.9) :
4.1.	Exigência irregular de carta/declaração do fabricante (TC Processo 022.076/2019-0: peça 1, p. 9-13, item 1; peça 10, p. 2-3, item I) ;
4.2.	Direcionamento dos itens para a marca Hewlett Packard Enterprise (HPE) , sem base legal ou justificativa técnica adequada (TC Processo 022.076/2019-0: peça 1, p. 13-40, item 2; peça 10, p. 3, item II) ;
4.3.	Agrupamento indevido, em lotes, de itens que poderiam ser licitados independentemente, com frágil justificativa, apenas para assegurar o direcionamento pretendido (TC Processo 022.076/2019-0: peça 1, p. 41-48, item 3; peça 10, p. 4, item III) ;
4.4.	Deficiências nos estudos técnicos preliminares (ETP) : ausência de planejamento e de justificativa para o quantitativo licitado, ausência de previsão orçamentária, inexistência de estudo de viabilidade e de vinculação da aquisição ao Plano Diretor de Tecnologia da Informação (PDTI) do órgão, ausência de análises e justificativas adequadas ao porte da contratação (TC Processo 022.076/2019-0: peça 1, p. 48-52, itens 4, 5 e primeiro parágrafo do 6; peça 10, p. 4-5, item IV) ;
4.5.	Ausência de rubricas e das assinaturas dos integrantes da equipe de planejamento nas folhas do edital (TC Processo 022.076/2019-0: peça 1, p. 51-52, item 6; peça 10, p. 5, item V) ;
4.6.	Ausência injustificada de formalização de IRP e de submissão do edital à SGD/ME (TC Processo 022.076/2019-0: peça 1, p. 52-53, item 7; peça 10, p. 5-6, item VI) ;
4.7.	Ausência de realização de audiência pública obrigatória e deficiência na pesquisa de preços, considerando-se o valor estimado para a contratação e as possíveis adesões à ARP decorrente do pregão (TC Processo 022.076/2019-0: peça 1, p. 53-54, item 8; peça 10, p. 6-7, item VII) ;
4.8.	Realização do pregão apenas para constituir ARP, conforme comprovado pelo histórico de aquisições da DAbM, sempre com as mesmas empresas vencedoras e montante de aquisições do próprio órgão inferiores a 0,1% do total licitado (TC Processo 022.076/2019-0: peça 1, p. 55, item 9; peça 10, p. 7-8, item VIII) ; e
4.9.	Sobrepreço nos lotes contratados, em virtude da baixa competitividade ocasionada pelos direcionamentos e pelas demais restrições impostas no edital (TC Processo 022.076/2019-0: peça 1, p. 55-56, item 10; peça 10, p. 8-9, item IX) .
5.	Em instrução preliminar, em vista da conexão temática entre as duas representações, esta Secretaria de Fiscalização de Tecnologia da Informação (Sefti) sugeriu o apensamento definitivo dos autos do TC Processo 022.076/2019-0 a estes, anteriores, proposta acatada pelo Ministro Raimundo Carreiro, Relator daquele processo, e determinada em despacho de 14/8/2019 (TC Processo 022.076/2019-0, peça 13) .
6.	À continuação, por determinação do Ministro Walton Alencar Rodrigues, Relator do processo consolidado (peça 8; TC Processo 022.076/2019-0, peça 15) , conheceu-se das representações e procedeu-se à promoção das medidas saneadoras propostas no âmbito de ambas, por meio dos Ofícios 297 a 300/2019-TCU/Sefti, todos de 9/8/2019 (peças 13, 10, 12 e 9, respectivamente) , e 355 a 359/2019-TCU/Sefti, todos de 23/8/2019 (TC Processo 022.076/2019-0, peças 24, 18, 25, 21 e 17, respectivamente) , direcionados à DAbM, à Diretoria de Comunicação e Tecnologia da Informação da Marinha (DCTIM) e às empresas 3D Projetos e Assessoria em Informática Ltda. (3D) , Tamandaré Informática Ltda. (Tamandaré) e Technology Soluções e Sistemas Integrados Ltda. (Technology) , vencedoras dos itens e grupos do PE SRP 18/2019 envolvidos nas possíveis irregularidades descritas nas representações.
7.	A empresa Tamandaré (vencedora do item 2 do PE SRP 18/2019) não se manifestou em resposta à oitiva promovida pelo TCU, tendo sido recebidas apenas as manifestações das empresas 3D (vencedora dos itens 1 e 3) e Technology (vencedora dos grupos 1, 2, 3 e 5) , as quais, basicamente, buscaram defender a regularidade e a vantajosidade das suas respectivas contratações, abstendo-se de opinarem em relação aos itens e grupos nos quais suas propostas não foram as vencedoras (TC Processo 022.076/2019-0, peças 30 e 31, respectivamente) .
8.	As respostas às referidas comunicações (peças 18, 21 e 23; TC Processo 022.076/2019-0, peças 30-32 e 34) foram analisadas pela Sefti e o entendimento da Unidade Técnica foi sintetizado no item Análise Geral, transcrito abaixo (peça 32, parágrafos 123-133) : 
Análise Geral
123.	A presença da plausibilidade jurídica, já indicada em instruções anteriores (peça 6, p. 4, parágrafo 18; TC Processo 022.076/2019-0, peça 10, p. 9, parágrafo 52) , foi reforçada a partir das análises realizadas na presente instrução.
124.	Foram consideradas irregulares as exigências de certificações específicas (Ubuntu, EPEAT e TCO) para os itens 1, 2 e 3, de requisitos injustificadamente restritivos e coincidentes aos de equipamentos das marcas HP e Eaton para diversos itens dos grupos 1, 2, 3 e 5 e de carta/declaração do fabricante feita para diversos itens do edital do PE SRP 18/2019 (itens I.1-I.4 desta instrução, em especial parágrafos 27, 48, 58 e 64) . Além disso, para o referido pregão, à luz da Lei 8.666/1993, arts. 6º, inciso IX, alínea 'f', e 15, inciso V, elaborou-se pesquisa de preços insatisfatória (item I.9 desta instrução, em especial parágrafos 98-100) .
125.	Constatou-se, ainda, que as quantidades efetivamente empenhadas no âmbito do PE SRP 18/2019 e de licitações anteriores da DAbM (PEs SRP 14/2017 e 21/2018) estão muito abaixo daquelas estimadas no bojo dos respectivos instrumentos convocatórios, o que pode caracterizar um superdimensionamento das quantidades, em afronta à Lei 8.666/1993, arts. 7º, § 4º, e 15, § 7º, inciso II, concorrendo para agravar os potenciais problemas decorrentes das irregularidades detectadas (parágrafos 112-113) .
126.	Por fim, em virtude das irregularidades mencionadas, é possível que se materialize a suspeita de sobrepreço, uma vez que as exigências indevidas restringiram o universo de potenciais licitantes e, consequentemente, podem ter ocasionado o registro de preços superiores aos praticados no mercado (parágrafo 122) .
II - Quanto ao perigo da demora
127.	O periculum in mora refere-se ao receio de que a demora da decisão de mérito acabe causando dano grave ou de difícil reparação ao bem tutelado, o que frustraria a apreciação das representações protocoladas pela empresa Daten (este processo) e pelo Indepad (TC Processo 022.076/2019-0) .
128.	Esse requisito, já caracterizado nas instruções anteriores (peça 6, p. 4, parágrafo 19; TC Processo 022.076/2019-0, peça 10, p. 9, parágrafo 52) , permanece. Percebe-se que a quantidade autorizada para contratação do item 1 (microcomputadores) , por exemplo, subiu de 180, em 15/7/2019 (peça 4) , para 494, em 24/9/2019 (peça 31, p. 1) .
III - Quanto ao perigo da demora reverso
129.	A título de esclarecimento, em termos bem diretos, define-se o perigo da demora reverso como a possibilidade de a decisão pelo deferimento da cautelar acabar tendo um efeito mais negativo do que positivo, isto é, acabar causando um prejuízo maior à Administração do que aquele que se pretende evitar.
Argumentos da DAbM (Parecer 40-01/2019: peça 23, p. 5-6, item 3; Parecer 40-02/2019: TC Processo 022.076/2019-0, peça 32, p. 6, item 3) 
130.	A DAbM afirmou que 'a suspensão cautelar de novas contratações impedirá o cumprimento do PDTI', podendo ocasionar 'interrupção de serviços e suportes (...) às unidades da MB', 'interrupção do cronograma de substituição dos equipamentos obsoletos e a atualização do sistema operacional', 'prejuízos ao projeto de modernização' e 'redução da capacidade de operação e manutenção do Sistema SINGRA', 'com consequências que afetariam toda a logística de operação da MB'. O principal argumento apontado pelo órgão seria a 'necessidade de cumprimento da orientação da DCTIM para a substituição das estações de trabalho, ainda no corrente ano'.
Análise
131.	A ausência de periculum in mora reverso foi caracterizada, nas instruções anteriores, pela percepção de que, devido à natureza dos objetos envolvidos (itens 1 a 3 e grupos 1, 2, 3 e 5 do PE SRP 18/2019) , a suspensão de novas aquisições não causaria interrupção de serviços na DAbM ou nas unidades por ela apoiadas (peça 6, p. 4, parágrafo 20; TC Processo 022.076/2019-0, peça 10, p. 9, parágrafo 52) .
132.	Corrobora tal entendimento a verificação dos quantitativos empenhados e autorizados até o momento, mostrando que a DAbM empenhou parcela irrisória dos itens (apenas 0,66%) e autorizou menos de um quarto (599 de 2.414) das possíveis adesões (parágrafos 109-112) .
133.	Assim, entende-se que o possível atraso na renovação do parque computacional da DAbM e dos demais órgãos envolvidos não é capaz de justificar a não adoção da medida cautelar pleiteada.
9.	Em razão disso, a Sefti propôs determinar, cautelarmente, a suspensão de novas adesões e contratações derivadas das atas resultantes do PE SRP 18/2019, bem como a emissão de novas ordens de fornecimento (novos empenhos/aquisições) no âmbito dos contratos eventualmente já assinados, tanto pela DAbM quanto pelos demais órgãos participantes e autorizados ('caronas') , excetuando-se os itens 4 a 10 e 34 a 37 (grupo 4) , não abrangidos pelo teor das representações (peça 32, parágrafo 138.2) .
10.	Adicionalmente, entendeu oportuno que, na decisão de mérito, a DAbM fosse cientificada acerca das seguintes falhas, verificadas no âmbito do PE SRP 18/2019: i)  acúmulo dos papéis de integrante técnico, requisitante e administrativo por uma única pessoa, contrariando o princípio da segregação de funções (peça 32, parágrafo 79) ; ii)  descumprimento do envio obrigatório do edital à SGD/ME, conforme previsão da IN - SGD/ME 2/2019, art. 2º, inciso I (peça 32, parágrafo 88) ; iii)  elaboração de pesquisa de preços sem a diligência esperada do gestor médio, em afronta à Lei 8.666/1993, arts. 6º, inciso IX, alínea 'f', e 15, inciso V, e à jurisprudência do TCU (peça 32, parágrafo 100) .
11.	O Ministro Relator, em seu Voto à peça 37, sopesando a alegação da DAbM de 'que eventual suspensão cautelar de novas contratações poderia ocasionar interrupção de serviços e de suporte, comprometendo a capacidade de operação da Marinha do Brasil' e a baixíssima materialidade dos empenhos desde a assinatura da ata (9/5/2019) , entendeu pertinente prescindir de obstar novas aquisições pela DAbM até a decisão final de mérito dos autos.
12. 	Assim, decidiu anuir parcialmente ao proposto pela Sefti, determinando à DAbM, cautelarmente, que não autorize novas adesões derivadas das atas resultantes do PE SRP 18/2019, bem assim que comunique aos demais órgãos participantes e aos órgãos autorizados que suspendam novas contratações e a emissão de novas ordens de fornecimento (novos empenhos/aquisições) , no âmbito dos contratos eventualmente assinados, excetuando-se os itens 4 a 10 e 34 a 37 (grupo 4) , não abrangidos pelo teor das representações. 
13.	Ademais, determinou à Sefti que conferisse, às contratadas e ao órgão licitante, nova oportunidade de manifestação a respeito das questões postas nos autos, conforme Acórdão 2922/2019-TCU-Plenário (peça 36) .
14.	As comunicações determinadas foram realizadas por meio dos Ofícios 726 e 735/2019, para a DabM; Ofício 724/2019, para a Empresa Daten Tecnologia Ltda; Ofício 725/2019, para o Instituto Nacional de Defesa em Processo Administrativo; Ofício 1030/2020, para a Empresa Tamandaré Informática Ltda.; Ofício 1029/2020, para a Empresa Technology Soluções e Sistemas Integrados Ltda.; Ofício 1028/2020, para a empresa 3D Projetos e Assessoria em Informática Ltda. (peças 39, 44, 42, 43, 50, 51 e 52) .
15.	Todas as comunicações foram recebidas, conforme ciência e avisos de recebimento autuados nas peças 40, 47, 48, 49, 53, 54 e 55. Apesar disso, as empresas Daten Tecnologia Ltda., 3D Projetos e Assessoria em Informática Ltda., e o Instituto Nacional de Defesa em Processo Administrativo optaram por não se manifestar. Segue, abaixo, a análise das manifestações e dos novos elementos trazidos aos autos. 
MANIFESTAÇÕES 
DAbM - Diretoria de Abastecimento da Marinha (peça 45) 
16.	A DAbM prestou informações adicionais para os seguintes tópicos: exigência indevida de certificações para os itens 1, 2 e 3 do pregão; especificação de requisitos restritivos nos grupos 1, 2, 3 e 5 do pregão; exigência irregular de carta ou declaração do fabricante; deficiência na pesquisa de preços; realização do pregão apenas para constituir ARP; e sobrepreço nos lotes contratados.
17.	Quanto à exigência indevida de certificações para os itens 1, 2 e 3 do pregão, declarou que existe a necessidade de compatibilidade e homologação bilateral com o sistema operacional Linux Ubuntu e certificações de padrão de mercado mínimas para garantir a eficiência e segurança de uso dos equipamentos. E que a certificação exigida poderia ser atendida pelos principais fabricantes de mercado, mantendo-se a concorrência. Nessa linha, apresentou listagem de fabricantes que possuem inúmeros equipamentos homologados e certificados.
18.	Sobre as certificações ambientais, Energy Star, EPEAT Gold, e TCO, lembrou que já havia esclarecido que seria aceita a apresentação de certificações similares emitidas por instituição pública oficial ou instituição credenciada, ou por qualquer outro meio de prova. Destacou, assim, que não foi exigido um único meio de prova para a comprovação dos requisitos ambientais. 
19.	Quanto à especificação de requisitos restritivos nos grupos 1, 2, 3 e 5 do pregão, a DAbM trouxe informações visando desqualificar as representações da empresa Daten e do Indepad. Nesse sentido, afirmou, em síntese, que os requisitos exigidos para cada item constante dos grupos questionados não eram restritivos, uma vez que poderiam ser atendidos por outros fabricantes. 
20.	Quanto à exigência irregular de carta ou declaração do fabricante, a DAbM entendeu que as comprovações exigidas visavam assegurar um nível de suporte e garantia dos equipamentos adquiridos, e que tais requisitos não podem ser considerados comuns como uma garantia padrão de um produto de prateleira. Ressaltou que este tipo de exigência não restringe a competividade, apenas posiciona os produtos em um nível de suporte mais resiliente e seguro, mitigando riscos e falhas já mapeadas e ocultas.
21. 	Destacou que os equipamentos objeto são para ambientes de Data Center, para os quais existem níveis de suporte específico, com atendimento mais crítico, sendo atendidos pelo próprio fabricante, e possuindo nomenclaturas proprietárias, tais como Dell ProSupport, HPE CarePack, Fujitsu Support Pack, Cisco Care Pack, e etc, não constituindo uma restrição de participação e de competitividade no certame.
22.	Quanto à deficiência na pesquisa de preços, a DAbM informou que buscou, inicialmente, instruir o processo de pesquisa fundada em preços praticados em certames de outras organizações públicas, mas não identificou objetos e contratações similares que contemplassem as exigências requeridas, inviabilizando tal pesquisa como parâmetro adequado de preço.
23.	Diante disso, afirmou que foi utilizado como parâmetro apenas as cotações realizadas junto a fornecedores especializados em cada tipo de solução. Mas destacou que houve competição nos itens e grupos da licitação, gerando reduções consideráveis nos valores registrados frente aos estimados.
24. 	Acrescentou, como ação a empreender da DAbM, que evidenciará em seus processos licitatórios os eventuais relatórios de pesquisas de preços que não lograrem êxito através dos parâmetros prioritários da IN 03/2017.
25.	Quanto à realização de pregão apenas para constituir ARP, a DAbM reiterou os argumentos enviados anteriormente ao TCU por meio do Ofício 412/2019, os quais foram detalhados no item 2.8 do Parecer 40-02/2019 (TC Processo 022.076/2019-0, p. 5-6) . 
26.	Além disso, atendendo às determinações do Acórdão 2922/2019-TCU-Plenário do TCU, informou que, cautelarmente, não autorizará novas adesões derivadas das atas resultantes do PE SRP 18/2019, bem como comunicou aos demais 'caronas' que suspendessem novas contratações e a emissão de novas ordens de empenho de fornecimento no âmbito dos contratos eventualmente assinados, excetuando-se os itens 4 a 10, e 34 a 37, não abrangidos pelo teor das representações.  
27. 	Apresentou, também, relação das adesões concedidas, informando itens, quantidades e respectivos órgãos que aderiram ao PE SRP 18/2019 (peça 45, p. 23-86) .
28. 	Quanto ao sobrepreço nos lotes contratados, afirmou que houve verificação da conformidade das propostas com os requisitos técnicos previstos e com os preços fixados no edital. 
29.	Relembrou que houve mais de vinte licitantes participando dos itens 1 a 3 e dos grupos 1, 2, 3, e 5, gerando redução significativa nos valores registrados frente aos estimados.
30. 	Reiterou que houve, após a fase de lances, negociação do pregoeiro com os licitantes para que fossem obtidos preços mais vantajosos, gerando economia para a DAbM.
Análise
31.	Quanto às certificações específicas, Ubuntu e certificações ambientais, as informações trazidas não contradizem o que restou caracterizado nas instruções anteriores da Unidade Técnica (peça 6, p. 3, parágrafos 13-14, e peça 32, p. 3-6, parágrafos 12-27) , uma vez que tais certificações, tomadas em conjunto, restringiram o universo de potenciais licitantes, haja vista que apenas três fabricantes, Lenov, Dell e HP possuíam, cumulativamente, todas as certificações. 
32.	Quanto à especificação de requisitos restritivos nos grupos 1, 2, 3 e 5 do pregão, as informações trazidas pela DAbM não lograram invalidar os fundamentos da extensa e criteriosa análise realizada pela Unidade Técnica (peça 32, p. 6-12, parágrafos 35-48) , a qual concluiu pela existência de fortes indícios de que:
o edital do PE SRP 18/2019, para os diversos itens dos grupos 1, 2, 3, 5, definiu, injustificadamente, características e parâmetros que coincidem exatamente com aqueles de equipamentos específicos dessas marcas, irregularidade com potencial de conferir a tais fabricantes vantagens em relação aos produtos ofertados por outros, atentando contra a competitividade do certame, em afronta à Lei 8.666/1993, arts.3º, caput e § 1º, inciso I, e 30.
33.	Quanto à exigência irregular de carta ou declaração do fabricante, as afirmações da DAbM não são suficientes para alterar o entendimento exposto pela Unidade Técnica na instrução anterior (peça 32, p. 53, parágrafos 53-58) , a qual, tendo por base a Nota Técnica Sefti/TCU 3/2009, regramentos do Código de Defesa do Consumidor, além de reiterada jurisprudência do TCU, considerou irregular a exigência de carta ou declaração feita para diversos itens do PE SRP 18/2019. 
34.	Quanto à deficiência na pesquisa de preços, a DAbM confirmou que se utilizou apenas das cotações realizadas junto ao mercado. Também não colacionou, nesta manifestação ou no processo licitatório, evidências das infrutíferas pesquisas realizadas em certames públicos. 
35.	Dessa forma, a DAbM não conseguiu afastar o entendimento da Unidade Técnica em análise anterior (peça 32, p. 19-20, parágrafos 93-100) , de que a pesquisa de preços que subsidiou os preços estimados no âmbito do PE SRP 18/2019 foi realizada de maneira deficiente, exclusivamente com base em cotações de fornecedores. 
36.	Quanto à realização de pregão apenas para constituir ARP, a DAbM reiterou os argumentos enviados ao TCU por meio do Ofício 412/2019, o	s quais já foram analisados em instrução anterior da Unidade Técnica (peça 32, p. 21-24, parágrafos 109-113) . 
37.	A planilha encaminhada (peça 45, p. 23-26) mostra um total de 27 órgãos que aderiram às atas do pregão antes da determinação cautelar do TCU para que a DAbM não autorizasse novas adesões. 
38.	O somatório dos quantitativos dos itens liberados alcançou 901 unidades. Dentre esses itens, destaca-se o item 1 - 'microcomputador', cuja quantidade homologada era de 250 unidades, e foram liberadas 734 unidades para nove órgãos distintos, superando assim o limite definido no Decreto 7.892/2013, art. 22, § 4º, o qual dispôs que:
O instrumento convocatório preverá que o quantitativo decorrente das adesões à ata de registro de preços não poderá exceder, na totalidade, ao dobro do quantitativo de cada item registrado na ata de registro de preços para o órgão gerenciador e para os órgãos participantes, independentemente do número de órgãos não participantes que aderirem.
39.	Ainda quanto a este limite de itens homologados, é importante repisar a verificação, feita na análise anterior (peça, 32, parágrafos 109-111) , de que a DAbM lançou o certame erroneamente no Siasg, classificando-o como 'Compra Nacional', a despeito da definição contida no Decreto 7.892/2013, art. 2, inciso VI: 
compra nacional - compra ou contratação de bens e serviços, em que o órgão gerenciador conduz os procedimentos para registro de preços destinado à execução descentralizada de programa ou projeto federal, mediante prévia indicação da demanda pelos entes federados beneficiados; (incluído pelo Decreto 8.250 de 2014) 
40.	Tal classificação permitiu, equivocadamente, uma extensão do limite de itens homologados, elevando-o até o quíntuplo do quantitativo de cada item registrado, conforme disposto no Decreto 7.892/2013, art. 22, § 4º, II:
o instrumento convocatório da compra nacional preverá que o quantitativo decorrente das adesões à ata de registro de preços não excederá, na totalidade, ao quíntuplo do quantitativo de cada item registrado na ata de registro de preços para o órgão gerenciador e para os órgãos participantes, independentemente do número de órgãos não participantes que aderirem. (alterado pelo Decreto 9.488/2018) 
41	Quanto ao sobrepreço nos lotes contratados, a DAbM não trouxe nenhuma informação nova, diferente daquelas já apresentadas em suas manifestações anteriores e já analisadas pela Unidade Técnica.
42.	Não se pode alegar, com certeza, que houve economia para a DAbM, uma vez que os preços foram estimados de maneira deficiente, com base exclusivamente em cotações de fornecedores. Do mesmo modo, a existência de especificações indevidas no edital concorreu por restringir o universo de licitantes, diminuindo a concorrência e potencialmente afetando a economia auferida.
43.	Entretanto, não é factível quantificar, com exatidão, de quanto seria a economia possível caso não existissem limitações à competitividade do certame, uma vez que seriam outros licitantes a competir, e outros objetos a serem disputados, isto é, seria outro certame. Assim, entende-se não ser possível caracterizar a ocorrência de sobrepreço nos lotes contratados.  
44.	Desse modo, entende-se que as informações adicionais prestadas pela DAbM não foram suficientes para elidir todas as irregularidades apontadas na instrução da Unidade Técnica (peça 32) , no Voto do Min. Relator (peça 37) , e referendadas pelo Plenário do TCU no Acórdão 2.922/2019-P (peça 36) . 
45.	Em razão disso, e considerando que não foi possível identificar evidências de sobrepreço e/ou de dano ao erário, entende-se cabível a proposição de cientificar a DAbM acerca das seguintes irregularidades ocorridas no âmbito do PE SRP 18/2019 de modo a evitar a reocorrência em futuros processos de planejamento de aquisição de bens e serviços de TI:
i) exigência de certificações específicas (Ubuntu, EPEAT e TCO) ocorrida nos itens 1, 2 e 3 do pregão, restringindo indevidamente o universo de potenciais licitantes, em afronta à Lei 8.666/1993, arts. 3º, caput e § 1º, inciso I, e 30;
ii) definição, injustificada, de características e parâmetros que coincidem exatamente com aqueles de equipamentos específicos das marcas HP e Eaton, conferindo vantagem potencial a tais fabricantes em relação aos produtos ofertados por outros, e atentando contra a competitividade do certame, em afronta à Lei 8.666/1993, arts. 3º, caput e § 1º, inciso I, e 30;
iii) exigência irregular de carta ou declaração do fabricante feita nos itens 11, 12, 13, 14, 15, 16 e 17 do pregão, restringindo indevidamente a competitividade do certame, em afronta à Lei 8.666/1993, arts. 3º, caput e § 1º, inciso I, e 30;
iv) liberação de quantitativo de itens da ata do registro de preços em número superior ao limite estabelecido no Decreto 7.892/2013, art. 22, § 4º; e
v) registro do pregão, no Siasg, como 'compra nacional', sem a observância da definição disposta no Decreto 7.892/2013, art. 2, inciso VI, expandindo assim, indevidamente, o limite de adesões possíveis para o quíntuplo de cada item registrado (Decreto 7.892/2013, art. 22, § 4º, II) .
46.	Adicionalmente, entende-se pertinente acrescer à lista de irregularidades que serão cientificadas à DAbM, aquelas apontadas na conclusão da instrução anterior (peça 32, parágrafo 137) , também verificadas no âmbito do processo de planejamento do PE SRP 18/2019: 
i)  acúmulo dos papéis de integrante técnico, requisitante e administrativo por uma única pessoa, contrariando o princípio da segregação de funções;
ii)  descumprimento do envio obrigatório do edital à SGD/ME, conforme previsão da IN - SGD/ME 2/2019, art. 2º, inciso I; e
iii)  elaboração de pesquisa de preços sem a diligência esperada do gestor médio, em afronta à Lei 8.666/1993, arts. 6º, inciso IX, alínea 'f', e 15, inciso V, e à jurisprudência do TCU.
Empresa Tamandaré Informática Ltda. (peça 58) 
47.	Inicialmente, solicitou que todos os atos do processo fossem intimados na pessoa do sócio administrador da empresa. 
48.	Discorreu que o resultado do Pregão decorreu de sua competência e do melhor preço apresentado, não se valendo de quaisquer favores para ganhar os itens. 
49.	Anuiu que a Representação é procedente em alguns pontos que feriram as orientações e jurisprudência do TCU, notadamente quanto às especificações técnicas e acomodações em lotes com itens sem qualquer vínculo obrigatório.
50.	Explicou que não questionou o órgão contratante, mas acompanhou os pedidos de esclarecimentos e questionamentos, decidindo participar dos itens que julgou que podia atender. 
51.	Observou que disputou arduamente o item 2, demonstrando passo a passo, através de recurso administrativo, que as empresas a sua frente no certame não atendiam às especificações.
52.	Considerou que a DAbM atendeu aos esclarecimentos e impugnações procurando ampliar a disputa de todos, mantendo a compatibilidade com seu legado, à exceção dos lotes que impossibilitaram a ampla concorrência.
53.	Quanto à representação da Daten, no tangente às certificações e à Carta do Fabricante, afirmou que muitas das certificações e requisitos exigidos são comuns e que a Daten já deveria tê-las incorporado, tornando seus produtos mais competitivos.  Já em relação aos lotes, repisou que eles acarretaram uma diminuição perversa da competitividade.
54.	Ainda quanto à Daten, questionou o porquê de a empresa não ter solicitado opções de certificações alternativas, como fizeram outras empresas.
55.	Especificamente quanto ao item 2, entendeu que a DAbM evitou ao máximo desclassificar empresas no tocante a itens sanáveis e com preços mais competitivos. Entretanto, considerou que a empresa 3D Projetos deveria ter sido desclassificada por ter ofertado o notebook Lenovo E490, o qual não possuía a certificação Ubuntu requerida.
56.	Assegurou que não há plausibilidade jurídica nem técnica na tese abordada pela Daten, ao menos para o item 2. E que a Representação carece de requisitos legais, especialmente o fumus boni juris, sendo assim, não teria restado configurada hipótese ensejadora da medida cautelar de reversão dos contratos que foram realizados.
57.	Repisou que a Representação tem procedência parcial apenas e tão somente para os lotes, que de forma clara restringiram a concorrência, mas não para os itens individuais e com enorme disputa, tal como o item 2, o qual correu sem vícios, erros ou irregularidades. 
58.	Assim, asseverou que parte do certame transcorreu regularmente, qual seja, o item 2, e que o TCU deveria considerá-lo válido, segundo a aplicação da norma jurídica que exige que não se declare nulidade se não houver prejuízo.
59.	Nesse sentido, suscitou as reiteradas decisões do TCU que focam no princípio do formalismo moderado, que visa atenuar pequenas intercorrências nas licitações a partir da ponderação entre o princípio da eficiência e o da segurança jurídica, alvitrando a busca da proposta mais vantajosa para a Administração.
60.	Requereu que fosse aplicada ao caso a orientação contida no Acórdão 3344/2012-TCU-Plenário, rel. Min. Ana Arraes, publicado no Informativo de Licitações e Contratos n 135, segundo o qual 'A declaração de nulidade de ato ou fase da licitação não implica necessariamente a invalidação de todo o procedimento licitatório. É possível a anulação apenas do ato viciado, dos atos subsequentes e do contrato eventualmente celebrado, com aproveitamento dos atos isentos de vícios'.
61.	Ademais, pelo princípio da razoabilidade, entendeu não ser razoável que as irregularidades incidentes sobre os lotes possam conspurcar, por extensão, o item 2.
62.	Por fim, pediu que a Representação seja julgada improcedente no que se refere ao item 2, bem como seja dado prosseguimento de sua contratação, com o fornecimento dos bens e serviços ao órgão contratante em favor das licitantes vencedoras. E, no mérito, que a Representação seja julgada parcialmente improcedente, por carência de lastro legal e técnico.
Análise
63.	A Empresa Tamandaré Informática Ltda. trouxe apenas argumentos genéricos quanto à exigência de certificações e de carta do fabricante, insuficientes para afastar as irregularidades apontadas. 
64.	Trouxe, também, manifestação de inconformismo contra a divisão por lotes. Quanto a este ponto, a Unidade Técnica, em instruções anteriores, concluiu que não procede tal irregularidade, uma vez que no certame em análise, 'a mistura de equipamentos de marcas distintas realmente não é desejável, pois pode comprometer a compatibilidade e a integração do ambiente tecnológico' (peça 32, parágrafos 70-71) .
65.	Desse modo, entende-se que a Empresa Tamandaré Informática Ltda. não apresentou elementos novos, técnicos ou jurídicos, capazes de elidir as irregularidades que foram apontadas na instrução da Unidade Técnica (peça 32) , no Voto do Min. Relator (peça 37) , e referendadas pelo Plenário do TCU no Acórdão 2.922/2019-P (peça 36) .
Empresa Technology Soluções e Sistemas Integrados Ltda. (peça 56) 
66.	Destacou que a estimativa de aquisição do PE SRP 18/2019, promovido pela DAbM, baseou-se na necessidade de substituição dos equipamentos obsoletos e na previsão de expansão para atender as necessidades e particularidades existentes na DAbM, na Diretoria de Gestão Orçamentária da Marinha, no Centro de Controle Interno da Marinha, e na Diretoria de Finanças da Marinha. 
67.	Assim, considerou que o cancelamento do certame poderia causar contratempos aos Órgãos envolvidos, danos ao erário e prejuízos às empresas vencedoras do certame, principalmente àquelas que já realizaram contratações envolvendo investimentos e despesas com o fornecimento dos produtos.
68.	Quanto à exigência de carta ou declaração do fabricante, entendeu que não foi exigida uma carta do fabricante ou metodologia única para comprovação, mas sim um documento de constatação de um nível de suporte diferenciado e de suas características técnicas mínimas.
69.	Esclareceu que apresentou proposta acompanhada do suporte Care Pack HPE, o qual não vem acompanhado por padrão nos equipamentos e deve ser cotado à parte, sendo um prática comum aos grandes fabricantes, não se constituindo uma exigência restritiva ou direcionada para apenas um fabricante.
70.	Atentou que as garantias de suporte poderiam ser comprovadas de várias formas, inclusive mediante documento ao público, disponível no site do fabricante, não necessitando de uma carta ou declaração do fabricante. 
71.	Exemplificou sua assertiva com o suporte ofertado para o item 11, intitulado 'H1K92A3 - HPE 3Y Proactive Care 24x7 SVC', o qual atenderia os pré-requisitos do Termo de Referência, podendo ser comprovado no link https://h20195.www2.hpe.com/v2/GetPDF.aspx/4AA3-8855ENW.pdf
72.	Constatou que tal exigência não se mostrou restritiva pois qualquer licitante poderia comprová-la, como por exemplo, com um print do link acima. 
73.	Verificou que o documento exigido não se configura como requisito de habilitação, mas de critérios técnicos e de qualidade para fins de maior transparência e segurança na aquisição e garantia dos requisitos de suporte, os quais deveriam ser apresentados no ato da entrega da proposta comercial. Assim, a finalidade da exigência de tal documento seria a de garantir as condições de manutenção, assistência técnica e garantia específicas do objeto licitado.
74.	Quanto ao sobrepreço nos lotes contratados, entendeu que restou comprovado que muitos licitantes participaram do pregão e houve disputa durante a fase de lances, oportunizando a redução dos preços estimados no edital. 
75.	Ademais, ao final da fase de lances, a DAbM realizou negociação para diminuir os lances ofertados, seguindo o disposto no art. 38 do Decreto 10.024, que regulamenta a aquisição de bens e a contratação de serviços comuns.
76.	Destacou que os valores finais homologados ficaram abaixo da estimativa apresentada no edital, sendo que em todos os itens e grupos existiu vultosa redução percentual dos valores estimados, alcançando uma redução de mais de 30% para os lotes licitados.
77.		Quanto à alegação de existência de requisitos restritivos e de direcionamento do certame, a empresa Technology elaborou um documento intitulado 'Anexo A', (peça 56, p. 11-26) , o qual conteria as comprovações técnicas que contradizem tal alegação. 
78. 	O documento contemplou requisitos dos itens 11 a 14, e 25 do grupo 1; dos itens 16, 17 e 21 do grupo 2; dos itens 23, 26, 27, 28 e 29 do grupo 3; e dos itens 38 a 41 do grupo 5. Além de trazer esclarecimentos sobre questões levantadas nas representações da empresa Daten e do Indepad.  
79.	Em síntese, as respostas técnicas buscaram comprovar que os requisitos técnicos exigidos para cada item poderiam ser atendidos por equipamentos de vários fabricantes, não tendo havido, assim, no entendimento da empresa Technology, direcionamento nem tampouco restrição de competitividade.
Análise
80.	As informações prestadas pela Empresa Technology, quanto à exigência irregular de carta ou declaração do fabricante, e quanto ao sobrepreço nos lotes contratados, possuem os mesmos fundamentos daquelas informações trazidas pela DAbM, as quais já foram analisadas nesta instrução (parágrafos 31-44) .
81.	Quanto à especificação de requisitos restritivos nos grupos 1, 2, 3 e 5 do pregão, as informações trazidas pela Empresa Technology não são suficientes para invalidar o entendimento da Unidade Técnica demonstrado na instrução anterior (peça 32, p. 6-12, parágrafos 28-48) .
82.	Nesse sentido, vale transcrever os parágrafos 47 e 48 daquela instrução (peça 32) :
47. Sobre os comentários da Technology (parágrafos 31-34) , frise-se que a situação verificada não se tratou da exigência de marca propriamente dita, mas, sim, da especificação, de forma injustificada, de características e de requisitos exatamente coincidentes àqueles de modelos específicos de equipamentos dos fabricantes HP e Eaton. Essa coincidência generalizada, de diversos parâmetros, conforme se demonstrou, praticamente exclui a possibilidade de que isso tenha ocorrido ao acaso. 
48. Destarte, conforme apontado pelos representantes e verificado junto às especificações técnicas de equipamentos das citadas marcas (HP e Eaton) , há fortes indícios de que o edital do PE SRP 18/2019, para diversos itens dos grupos 1, 2, 3 e 5, definiu, injustificadamente, características e parâmetros que coincidem exatamente com aqueles de equipamentos específicos dessas marcas, irregularidade com potencial de conferir a tais fabricantes vantagens em relação aos produtos ofertados por outros, atentando contra a competitividade do certame, em afronta à Lei 8.666/1993, arts. 3º, caput e § 1º, inciso I, e 30.
83.	Desse modo, entende-se que a Empresa Technology Soluções e Sistemas Integrados Ltda. não apresentou elementos novos, técnicos ou jurídicos, capazes de elidir as irregularidades que foram apontadas na instrução da Unidade Técnica (peça 32) , no Voto do Min. Relator (peça 37) e referendadas pelo Plenário do TCU no Acórdão 2.922/2019-P (peça 36) .
CONCLUSÃO
84	As seguintes supostas irregularidades foram apontadas pela Daten (itens 3.1 e 3.2) e pelo Indepad (itens 4.1-4.9) :
84.1	 Exigência indevida de certificações nos itens 1, 2 e 3 do pregão (computadores e notebooks) ;
84.2	Especificação de requisitos restritivos nos grupos 1, 2, 3 e 5 do pregão;
84.3	Exigência irregular de carta/declaração do fabricante;
84.4	Direcionamento dos itens para a marca Hewlett Packard Enterprise (HPE) , sem base legal ou justificativa técnica adequada;
84.5	Agrupamento indevido, em lotes, de itens que poderiam ser licitados independentemente, com frágil justificativa, apenas para assegurar o direcionamento pretendido;
84.6	Deficiências nos estudos técnicos preliminares (ETP) : ausência de planejamento e de justificativa para o quantitativo licitado, ausência de previsão orçamentária, inexistência de estudo de viabilidade e de vinculação da aquisição ao Plano Diretor de Tecnologia da Informação (PDTI) do órgão, ausência de análises e justificativas adequadas ao porte da contratação;
84.7	Ausência de rubricas e das assinaturas dos integrantes da equipe de planejamento nas folhas do edital;
84.8	Ausência injustificada de formalização de IRP e de submissão do edital à SGD/ME;
84.9	Ausência de realização de audiência pública obrigatória e deficiência na pesquisa de preços, considerando-se o valor estimado para a contratação e as possíveis adesões à ARP decorrente do pregão;
84.10.	Realização do pregão apenas para constituir ARP, conforme comprovado pelo histórico de aquisições da DAbM, sempre com as mesmas empresas vencedoras e montante de aquisições do próprio órgão inferiores a 0,1% do total licitado; e
84.11.	Sobrepreço nos lotes contratados, em virtude da baixa competitividade ocasionada pelos direcionamentos e pelas demais restrições impostas no edital.
85.	Em instrução anterior, entendeu-se improcedente os itens 84.5, 84.6, 84.7 e 84.8 (peça 32, parágrafos 71-72, 79-80, 83, 86-88) , assim como entendeu-se que a irregularidade apontada no item 84.4 já estaria contida na análise do item 84.2 (peça 32, parágrafo 64) .
86.	Nesta instrução, em atenção à determinação contida no item 9.4 do Acórdão 2922/2019-TCU-Plenário (peça 36) , realizou-se análise de novas informações trazidas pela DAbM e pelas empresas Tamandaré Informática Ltda e Technology Soluções e Sistemas Integrados Ltda., as quais se manifestaram acerca dos itens 85.1, 85.2, 85.3, 85.9, 85.10 e 85.11.
87.	Após análise das manifestações enviadas (parágrafos 16-83) , com exceção do apontamento de sobrepreço nos lotes contratados (item 85.11) , entendeu-se que os novos elementos trazidos nas manifestações não foram capazes de elidir as irregularidades acerca dos itens 85.1, 85.2, 85.3, 85.9 e 85.10 que foram apontadas na instrução da Unidade Técnica (peça 32) , no Voto do Min. Relator (peça 37) e referendadas pelo Plenário do TCU no Acórdão 2.922/2019-P (peça 36) .
88.	Desse modo, entende-se pertinente a proposição de tornar definitiva a determinação para que a DAbM não autorize novas adesões derivadas das atas resultantes do PE SRP 18/2019, bem assim que comunique aos demais órgãos participantes e aos órgãos autorizados que suspendam novas contratações e a emissão de novas ordens de fornecimento (novos empenhos/aquisições) , no âmbito dos contratos eventualmente assinados, excetuando-se os itens 4 a 10 e 34 a 37 (grupo 4) , não abrangidos pelo teor das representações.
89.		Ademais, considerando que não foi possível identificar sobrepreço e/ou dano ao erário, entende-se cabível dar ciência à DAbM acerca das irregularidades verificadas no âmbito do PE SRP 18/2019 para evitar a reocorrência em futuras licitações, a saber:  i) exigência de certificações específicas (Ubuntu, EPEAT e TCO) ocorrida nos itens 1, 2 e 3 do pregão, restringindo indevidamente o universo de potenciais licitantes, em afronta à Lei 8.666/1993, arts. 3º, caput e § 1º, inciso I, e 30; ii) definição, injustificada, de características e parâmetros que coincidem exatamente com aqueles de equipamentos específicos das marcas HP e Eaton, conferindo vantagem potencial a tais fabricantes em relação aos produtos ofertados por outros, e atentando contra a competitividade do certame, em afronta à Lei 8.666/1993, arts. 3º, caput e § 1º, inciso I, e 30; iii) exigência irregular de carta ou declaração do fabricante feita os itens 11, 12, 13, 14, 15, 16 e 17 do pregão, restringindo indevidamente a competitividade do certame, em afronta à Lei 8.666/1993, arts. 3º, caput e § 1º, inciso I, e 30; iv) liberação de quantitativo de itens da ata do registro de preços em número superior ao limite estabelecido no Decreto 7.892/2013, art. 22, § 4º; e v) registro do pregão, no Siasg, como 'compra nacional', sem a observância da definição disposta no Decreto 7.892/2013, art. 2, inciso VI, expandindo assim, indevidamente, o limite de adesões possíveis para o quíntuplo de cada item registrado (Decreto 7.892/2013, art. 22, § 4º, II) .
90.	Do mesmo modo, entende-se pertinente acrescer à lista de irregularidades que serão cientificadas à DAbM, aquelas apontadas na conclusão da instrução anterior (peça 32, parágrafo 137) , também verificadas no âmbito do PE SRP 18/2019: i)  acúmulo dos papéis de integrante técnico, requisitante e administrativo por uma única pessoa, contrariando o princípio da segregação de funções; ii)  descumprimento do envio obrigatório do edital à SGD/ME, conforme previsão da IN - SGD/ME 2/2019, art. 2º, inciso I; iii)  elaboração de pesquisa de preços sem a diligência esperada do gestor médio, em afronta à Lei 8.666/1993, arts. 6º, inciso IX, alínea 'f', e 15, inciso V, e à jurisprudência do TCU. 
91.	Por fim, assinala-se que as representações formuladas pela empresa Daten Tecnologia Ltda. e pelo Instituto Nacional de Defesa em Processo Administrativo já foram conhecidas e admitidas pelo TCU, conforme restou consignado no item 9.1 do Acórdão 2922/2019-TCU-Plenário (peça 36) , razão pela qual a proposta de encaminhamento desta instrução limita-se a considerar as representações, no mérito, parcialmente procedentes.
PROPOSTA DE ENCAMINHAMENTO
92.	Ante todo o exposto, submetem-se os autos à consideração do Relator, Ministro Walton Alencar Rodrigues, com as seguintes propostas:
92.1	considerar a presente representação e o processo apenso (TC Processo 022.076/2019-0) , no mérito, parcialmente procedentes;
92.2	com fundamento no artigo 71, inciso IX, da Constituição Federal, c/c artigo 45 da Lei 8.443, de 1992, assinar prazo de quinze dias para que a Diretoria de Abastecimento da Marinha, no que tange ao Pregão Eletrônico para Registro de Preços (PE SRP) 18/2019, adote as medidas abaixo, necessárias ao exato cumprimento da lei:
92.2.1	 excetuando-se os itens 4 a 10 e 34 a 37, do grupo 4, não autorize novas adesões às atas de registro de preços derivadas do PE SRP 18/2019, bem assim que comunique aos demais órgãos participantes e aos órgãos autorizados que não realizem novas contratações e a emissão de novas ordens de fornecimento (novos empenhos/aquisições) no âmbito dos contratos eventualmente já assinados, relativos aos mesmos itens;
92.3	dar ciência à DAbM, com fundamento no art. 9º da Resolução-TCU 315 de 2020, inciso I, das seguintes irregularidades verificadas no âmbito do PE SRP 18/2019:
i) exigência de certificações específicas (Ubuntu, EPEAT e TCO) ocorrida nos itens 1, 2 e 3 do pregão, restringindo indevidamente o universo de potenciais licitantes, em afronta à Lei 8.666/1993, arts. 3º, caput e § 1º, inciso I, e 30; 
ii) definição, injustificada, de características e parâmetros que coincidem exatamente com aqueles de equipamentos específicos das marcas HP e Eaton, conferindo vantagem potencial a tais fabricantes em relação aos produtos ofertados por outros, e atentando contra a competitividade do certame, em afronta à Lei 8.666/1993, arts. 3º, caput e § 1º, inciso I, e 30;
iii) exigência irregular de carta ou declaração do fabricante feita para os itens 11, 12, 13, 14, 15, 16 e 17 do PE SRP 18/2019, restringindo indevidamente a competitividade do certame, em afronta à Lei 8.666/1993, arts. 3º, caput e § 1º, inciso I, e 30;
iv) liberação de quantitativo de itens da ata do registro de preços do PE SRP 18/2019 em número superior ao limite estabelecido no Decreto 7.892/2013, art. 22, § 4º; e 
v) registro do PE SRP 18/2019, no Siasg, como 'compra nacional', sem a observância da definição disposta no Decreto 7.892/2013, art. 2, inciso VI, expandindo assim, indevidamente, o limite de adesões possíveis para o quíntuplo de cada item registrado (Decreto 7.892/2013, art. 22, § 4º, II) ; 
vi) acúmulo dos papéis de integrante técnico, requisitante e administrativo por uma única pessoa, contrariando o princípio da segregação de funções; 
vii) descumprimento do envio obrigatório do edital à SGD/ME, conforme previsão da IN - SGD/ME 2/2019, art. 2º, inciso I; e
viii) elaboração de pesquisa de preços sem a diligência esperada do gestor médio, em afronta à Lei 8.666/1993, arts. 6º, inciso IX, alínea 'f', e 15, inciso V, e à jurisprudência do TCU.
92.4	encaminhar o acórdão que vier a ser proferido aos representantes (Daten Tecnologia Ltda. E Instituto Nacional de Defesa em Processo Administrativo) , à Diretoria de Abastecimento da Marinha e às empresas 3D Projetos e Assessoria em Informática Ltda., Tamandaré Informática Ltda. e Technology Soluções e Sistemas Integrados Ltda., destacando que o relatório e o voto que fundamentam a deliberação ora encaminhada podem ser acessados por meio do endereço eletrônico www.tcu.gov.br/acordaos e que, caso tenham interesse, o Tribunal pode encaminhar-lhes cópia desses documentos sem quaisquer custos para V. Sas. 
92.5	arquivar o presente processo."

8.1. Christiann Nogueira Genú Leão (102.837/OAB-RJ); Leonardo de Barros Silva (28004/OAB-DF) e outros, Rafael Reis Marques.

Não atuou.

REPRESENTAÇÃO. SOLICITAÇÃO DE ADOÇÃO DE CAUTELAR. PREGÃO PARA REGISTRO DE PREÇOS. MARINHA DO BRASIL. INFORMÁTICA. OITIVA PRÉVIA. CLÁUSULAS EDITALÍCIAS POTENCIALMENTE RESTRITIVAS À COMPETITIVIDADE. POSSIBILIDADE DE SOBREPREÇO. CONHECIMENTO. ADOÇÃO DE CAUTELAR PARA IMPEDIR NOVAS ADESÕES E AQUISIÇÕES POR ÓRGÃOS PARTICIPANTES E AUTORIZADOS. NOVA OPORTUNIDADE DE MANIFESTAÇÃO. DILIGÊNCIA. NÃO AFASTAMENTO DE GRANDE PARTE DAS IRREGULARIDADES. NÃO CONFIRMAÇÃO DE SOBREPREÇO. TÉRMINO DA VALIDADE DA ARP. PROCEDÊNCIA PARCIAL. CIÊNCIA DAS IRREGULARIDADES. ARQUIVAMENTO.

REPRESENTAÇÃO (REPR)

Secretaria de Fiscalização de Tecnologia da Informação (SEFTI).

Cuidam os autos de representações formuladas por Daten Tecnologia Ltda. e Instituto Nacional de Defesa em Processo Administrativo (Indepad) , ambas requerendo adoção de medida cautelar, versando sobre possíveis irregularidades praticadas no âmbito do Pregão Eletrônico para Registro de Preços (PE SRP) 18/2019, promovido pela Diretoria de Abastecimento da Marinha (DAbM) .
O certame teve por objeto o registro de preços para eventual aquisição de itens de informática, com valor estimado de R$ 89.415.230,02 (peça 1, p. 355) . A validade da ata era de 12 meses, a contar da sua assinatura, em 9/5/2019 (peça 1, p. 79, e peça 4, p. 1) .
A seguir, apresento as alegações aduzidas pelos representantes, conforme síntese efetuada pela Sefti na instrução transcrita no relatório (itens 3.1 a 4.9 e 84.1 a 84.11) :
a. exigência indevida de certificações nos itens 1, 2 e 3 do pregão (computadores e notebooks) ;
b. especificação de requisitos restritivos nos grupos 1, 2, 3 e 5 do pregão;
c. exigência irregular de carta/declaração do fabricante;
d. direcionamento dos itens para a marca Hewlett Packard Enterprise (HPE) ;
e. grupamento indevido, em lotes, de itens que poderiam ser licitados independentemente;
f. deficiências nos estudos técnicos preliminares (ETP) ;
g. ausência de rubricas e das assinaturas dos integrantes da equipe de planejamento nas folhas do edital;
h. ausência injustificada de formalização de IRP e de submissão do edital à SGD/ME;
i. não realização de audiência pública obrigatória e deficiência na pesquisa de preços; 
j. realização do pregão apenas para constituir ARP; e
k. sobrepreço nos lotes contratados, em virtude da baixa competitividade ocasionada pelos direcionamentos e pelas demais restrições impostas no edital.
A Sefti realizou a oitiva prévia da Diretoria de Abastecimento da Marinha; conferiu oportunidade de manifestação às sociedades empresárias 3D Projetos e Assessoria em Informática Ltda. (3D) , Tamandaré Informática Ltda. (Tamandaré) e Technology Soluções e Sistemas Integrados Ltda. (Technology) , vencedoras dos itens e grupos relacionados com as irregularidades noticiadas; e promoveu diligências para obter a documentação do procedimento licitatório.
A DAbM, a 3D e a Technology apresentaram os arrazoados peças 23, 25 e 18, a Tamandaré optou por não se manifestar e a DAbM encaminhou os documentos peça 23, p. 30-598.
Após examinar os esclarecimentos e documentos apresentados, a Sefti concluiu pela plausibilidade jurídica das alegações de direcionamento, de comprometimento da competitividade do certame, deficiência na pesquisa de preços e de sobrepreço nos lotes contratados. Diante disso, sugeriu a adoção de cautelar para impedir novas adesões, contratações e emissões de ordens de fornecimento. 
Considerando a baixíssima materialidade dos empenhos efetuados pela DAbM desde a assinatura das atas de registro de preços derivadas do PE SRP 18/2019 e a alegação do órgão de que a suspensão cautelar de novas contratações comprometeria a capacidade de operação da Marinha do Brasil, preferi não obstar de imediato as aquisições dos itens licitados pela DAbM.
Com efeito, como demonstrou a unidade técnica na instrução peça 32, a DAbM empenhou parcela irrisória dos itens licitados. Do total de 1.207 itens homologados no bojo do PE SRP 18/2019, a DAbM empenhou 6 microcomputadores e 2 servidores (itens 1, 2 e 9) no mesmo período em que autorizou 27 órgãos públicos a adquirirem 599 itens. 
Tendo em vista o expressivo limite para adesões às atas de registro decorrentes do certame, que poderia resultar em dano expressivo ao Erário na hipótese de confirmação de sobrepreço, optei por impedir cautelarmente a continuidade das contratações por órgãos públicos participantes e autorizados.
Assim, em anuência parcial ao proposto pela Sefti, apresentei o voto que deu origem ao Acórdão 2922/2019-TCU-Plenário, proferido na Sessão de 4/12/2019, conhecendo da representação e determinando cautelarmente à DAbM que, excetuando-se os itens 4 a 10 e 34 a 37, do grupo 4, não abrangidos pelo teor das representações, não autorizasse novas adesões às atas de registro de preços derivadas do PE SRP 18/2019, bem assim que comunicasse aos órgãos participantes e autorizados que suspendessem novas contratações e emissões de ordens de fornecimento.
Conferida nova oportunidade de manifestação com fulcro no art. 250, V, do Regimento Interno do TCU, compareceram aos autos a DAbM, a Tamandaré Informática Ltda. e a Technology Soluções e Sistemas Integrados Ltda.
Após examinar os novos argumentos, levando em conta os elementos já constantes dos autos, a Sefti manifestou entendimento de que: algumas cláusulas editalícias direcionaram o certame a equipamentos de determinados fabricantes e restringiram a competitividade do certame; a pesquisa de preços foi deficiente; e ao classificar equivocadamente o certame como compra nacional, o DAbM permitiu que quantitativo de adesões à aquisição superasse permitido pelo art. 22, § 4º, do Decreto 7.892/2013  ("dobro do quantitativo de cada item registrado") .
Quanto às alegações sintetizadas nos itens "e", "f", "g", "h" e primeira parte do item "i" (não realização de audiência pública) , a unidade técnica concluiu pela sua improcedência.
Revendo seu entendimento anterior, a Sefti aduziu que não há como afirmar que houve sobrepreço (item "k") nem dano ao Erário.
Anotou, ainda, que houve acúmulo dos papéis de integrante técnico, requisitante e administrativo por uma única pessoa, contrariando o princípio da segregação de funções, e descumprimento do envio obrigatório do edital à SGD/ME, conforme previsão da IN - SGD/ME 2/2019, art. 2º, inciso I.
Diante disso, a Sefti propôs: considerar procedente a representação e tornar definitiva a determinação para que a DAbM não autorize novas adesões derivadas das atas resultantes do PE SRP 18/2019; comunicar os órgãos participantes e autorizados que suspendam novas contratações e a emissão de novas ordens de fornecimento (novos empenhos/aquisições) , no âmbito dos contratos eventualmente assinados, excetuando-se os itens 4 a 10 e 34 a 37 (grupo 4) ; e dar  ciência à DAbM acerca das irregularidades verificadas no âmbito do PE SRP 18/2019, para evitar que voltem a ocorrer.
Concordo com as análises empreendidas pela Sefti, razão pela qual as incorporo às minhas razões de decidir, sem prejuízo das considerações a seguir.
Não convencem as justificativas apresentadas para os apontamentos: exigência de certificações emitidas por organizações específicas; especificações que somente poderiam ser integralmente atendidas por um único ou por poucos fabricantes; favorecimento às marcas HP e Eaton, por meio de especificações equivalentes às características dos seus produtos; exigência de carta/declaração do fabricante; e pesquisa de preços embasada exclusivamente em cotações junto a fornecedores.
Ao exigir simultaneamente as certificações Ubuntu, EPEAT e TCO, a DAbM restringiu o universo de potenciais licitantes, na medida em que apenas três fabricantes, Lenov, Dell e HP possuíam todas elas.
Ao fazer coincidirem as especificações do edital com as características de equipamentos das marcas HP e Eaton, o órgão licitante lhes conferiu vantagem indevida, na medida em que, para atenderem às especificações, os demais licitantes, muito provavelmente, se viram obrigados a ofertar modelos que superavam várias delas, sem que isso tenha sido sopesado em seu favor, em razão do que dispõe o art. 44, § 2º, da Lei 8.666/1993, resultando em custos mais altos e desvantagem competitiva.
Carta/declaração emitida pelo fabricante somente pode ser exigida nos casos em que sua necessidade esteja cabalmente evidenciada no processo licitatório, que não foi o caso do PE SRP 18/2019. Isso porque subordinam o licitante ao fabricante, sem que o último faça parte da relação contratual a ser estabelecida. A propósito, garantia e assistência técnica extralegal não constituem motivos suficientes para que sejam exigidas em licitações públicas.
A pesquisa de preços realizada pelo DAbM foi deficiente porque se baseou, exclusivamente, em cotações realizadas junto ao mercado. A alegação de que não foi possível obter informações a respeito de preços praticados em outros certames públicos não pode ser acolhida sem evidências que a corroborem.
O DAbM classificou o PE SRP 18/2019 como "compra nacional", em que pese o certame não corresponder à definição do art. 2º, inciso VI, do Decreto 7.892/2013. O equívoco permitiu que o limite de adesões correspondesse ao quíntuplo da quantidade homologada (art. 22, § 4º-A, II, do Decreto 7.892/2013) , sendo que o limite correto deveria ter sido o dobro do quantitativo de cada item registrado na ARP (art. 22, § 4º, do mesmo normativo) .
Em que pesem as falhas acima, não há como afirmar que houve sobrepreço. O pregão contou com a participação de diversos licitantes, houve intensa disputa durante a fase de lances e a DAbM realizou negociação para diminuir os lances ofertados, promovendo redução de mais de 30% para os lotes licitados em relação aos valores estimados.
Também não identifiquei nos autos elementos que sugiram locupletamento ou má-fé dos responsáveis pela elaboração do instrumento do convocatório e pela condução do certame.
Por isso, e considerando o término da vigência da ata de registro de preços decorrente do PE SRP 18/2019, considero suficiente dar ciência ao DAbM dar ciência das falhas identificadas, nos termos propostos pela Sefti, para evitar que voltem a ser cometidas em futuros certames.
Nenhuma medida se faz necessária com relação à determinação cautelar exarada no Acórdão 2922/2019-TCU-Plenário, na medida em que deixou de produzir efeitos em 9/5/2020, com o término da vigência da ARP decorrente do PE SRP 18/2019.
Ante o exposto, voto por que seja adotada a deliberação que submeto à deliberação deste Colegiado.
TCU, Sala das Sessões Ministro Luciano Brandão Alves de Souza, em 9 de setembro de 2020.
WALTON ALENCAR RODRIGUES 
Relator